【裁判字號】    90,小上,141
【裁判日期】    920807
【裁判案由】    返還不當得利
【裁判全文】
臺灣臺北地方法院民事判決                          九十年度小上字第一四一號
    上  訴  人  台灣電力股份有限公司
    法定代理人  林能白
    訴訟代理人  簡長順律師
    被上訴人    竹城建設股份有限公司
    法定代理人  張輝煌
右當事人間請求返還不當得利事件，上訴人對於民國九十年八月二十三日本院台北簡
易庭九十年度北小字第一０四六號判決提起上訴，本院判決如左：
    主  文
上訴駁回。
第二審訴訟費用新台幣肆拾壹拾貳元由上訴人負擔。
    事  實
甲、上訴人方面：
一、聲明：
（一）原判決所為不利上訴人部分廢棄。
（二）就前開廢棄部分，被上訴人於第一審之訴及假執行之聲請均駁回。
二、陳述：
（一）本件被上訴人於原審主張上訴人就送達應負舉證責任云云，原判決亦以此為其
      判決之一部理由，惟查本件被上訴人於起訴業已自認其已收受通知，雖其抗辯
      其收受日期與上訴人所主張之送達日期不同，且係其委由保全公司人員進駐管
      理云云。然被上訴人係繳費人且既自認已受通知，而上訴人亦提出證人石正雄
      證明確實按「平日」送達方式、時間送達，再參以本件繳費通知係分批按區送
      達，絕不可能事後送達，因此本件按法律規定，乃應由被上訴人就送達時之時
      間與以舉證證明才是，而原判決認上訴人應就此負舉證責任，自有未合，原判
      決舉證責任之分配違背法令。
（二）上訴人於繳費通知單上均有以紅色標示下次繳費日期，而該下次繳費日期乃係
      固定，因此被上訴人故主張其係於繳費期限前二到三日收到繳費通知，然依其
      所收受之上次繳費通知上所記載之「下次繳費期日」則被上訴人應已知其收受
      期日將屆至而故意拖延，再參以被上訴人係公司型態，其受僱人員甚多，因此
      被上訴人於原審亦主張不知何人收到，可證明上訴人至少在其主張之日期前送
      達，原判決就此未能斟酌，顯有判決不依證據之錯誤。
（三）被上訴人主張渠等有不當得利返還請求權，惟查本件被上訴人因遲延繳費，以
      致經上訴人要求給付遲延費用，此部份並無不當得利之適用，且被上訴人已繳
      納之遲付費用既已繳納，法院依法即無任意縮減之法定理由，且法院縮減違約
      金，除須當事人予以聲明外自應係自法院判決時才有適用，原審未經被上訴人
      主張即逕行縮減違約金並認自起訴狀繕本送達翌日起起算遲延利息，亦顯有未
      符法令。
乙、被上訴人方面：
一、聲明：駁回上訴。
二、陳述：上訴人所提之上訴理由均係事實認定問題。
      理  由
一、本件上訴理由略以：本件被上訴人於起訴時既自認其已收受通知，則本件應由被
    上訴人就送達之時間予以舉證，原判決認應由上訴人負舉證責任，顯然有違背法
    令之處，被上訴人於原審亦主張不知何人收到，可證明上訴人至少在其所主張之
    日期前送達，原判決就此未能斟酌，顯有判決不依證據之錯誤，且原審不應適用
    不當得利及職權減縮違約金之法律關係而適用之等語。
二、按當事人主張有利於己之事實者，就其事實有舉證之責任，民事訴訟法第二百七
    十七條定有明文。經查，本件原審判決就有關電號０四─二二─三一四二─０九
    ─六號之電錶是否因逾期未繳費而應收取違約金，依兩造提出主張、抗辯，以及
    證據資料，依民事訴訟法第二百七十七條之規定，分配舉證責任，認定上訴人應
    就前揭電號電錶之電費通知單「送達時間」之有利於己之事實負舉證責任，揆諸
    前揭規定，並無違誤，且此並不因被上訴人自認其「有」收受該電費通知單而使
    舉證責任倒置，是上訴人上訴主張原判決認此應由上訴人負舉證責任，顯然有違
    背法令等情，並無理由。上訴人之上訴理由另主張「被上訴人於原審亦主張不知
    何人收到，可證明上訴人至少在其所主張之日期前送達」，而認原判決就此未斟
    酌，顯有判決不依證據之錯誤，惟查，依據「被上訴人於原審主張不知何人收到
    電費通知單」之事實，並無法遽以推認「上訴人係在其所主張之日期前送達」，
    是上訴理由認原判決有不依證據之錯誤，亦不可採。
三、次按當事人約定契約不履行之違約金過高者，法院得依民法第二百五十二條以職
    權減至相當之數額，最高法院四十九年度台上字第八０七號判例可資參照，是酌
    減違約金係法院之職權事項，且本件違約金之收取及其收取之依據業已呈現於全
    辯論意旨之資料中，是上訴理由認原判決依職權酌減違約金適用法令顯有不當，
    並不可採。
四、再按約定之違約金過高者，除出於債務人之自由意思，已任意給付，可認為債務
    人自願依約履行，不容其請求返還外，法院仍得依民法第二百五十二條規定，核
    減至相當之數額，最高法院七十九年度台上字第一九一五號判例可資參照。原審
    判決認定被上訴人非因其自由意思而為任意給付，仍得核減違約金至新台幣（下
    同）七百七十五元等情，是上訴人就其收受被上訴人超過七百七十五元之違約金
    部分，即屬無法律上原因所受之利益，故原審判決依不當得利之法則判令上訴人
    返還被上訴人所繳納超過七百七十五元之違約金部分（即二萬零六百七十三元）
    ，並無判決適用不當得利法則不當之處。
五、綜上，上訴人上訴主張原判決認電費通知單之送達日期應由上訴人負舉證責任，
    顯然有違背法令之處，原判決有判決不依證據之錯誤，及原判決有不應適用不當
    得利及職權減縮違約金之法律關係而適用等違背法令之處，顯無理由，爰不經言
    詞辯論，逕以判決駁回之。
六、據上論結，本件上訴為無理由，依民事訴訟法第四百三十六條之三十二第二項、
    第四百四十九條第一項、第四百六十三條、第二百四十九條第二項、第九十五條
    、第七十八條，判決如主文。
中      華      民      國    九十二    年      八      月      七      日
                    民事第六庭審判長法  官 林惠瑜
                                    法  官 陳怡雯
                                    法  官 郭美杏
右正本證明與原本無異
本判決不得上訴
中      華      民      國    九十二    年      八      月      七      日
                                          書記官    陳如庭


司法院資訊處製作；財團法人民間司法改革基金會備份。
